臺灣高等法院民事裁定
110年度訴聲字第10號
聲  請  人  蔡陳相而
代  理  人  郭芳宜律師
相  對  人  黃日新  
代  理  人  陳忠儀律師

上列當事人間請求確認優先承買權存在等事件，聲請人聲請許可
訴訟繫屬事實登記，本院裁定如下： 
    主  文
聲請駁回。
    理  由
一、聲請人聲請意旨略以：伊就坐落新北市○○段000○000○000地
    號土地（下稱系爭土地）有基地租賃關係，嗣土地所有權人
    廖蔡玉霞將其應有部分出售予相對人，伊基於土地法第104
    條第1、2項、民法第426條之2第1、3項規定，對其等提起確
    認優先承買權、塗銷及辦理所有權移轉登記等訴訟，經原法
    院判決伊勝訴。現本案訴訟繫屬於二審，因本件訴訟標的係
    基於物權關係，且伊之權利就標的物之塗銷及取得依法均應
    登記，爰依民事訴訟法第254條第5項規定聲請許可為訴訟繫
    屬事實之登記等語。
二、按訴訟標的基於物權關係，且其權利或標的物之取得、設定
    、喪失或變更，依法應登記者，於事實審言詞辯論終結前，
    原告得聲請受訴法院以裁定許可為訴訟繫屬事實之登記；前
    項聲請，應釋明本案請求，民事訴訟法第254條第5項、第6
    項定有明文。揆諸民事訴訟法第254條於民國106年6月14日
    修正之理由：「現行條文第5項規定旨在藉由將訴訟繫屬事
    實予以登記之公示方法，使第三人知悉訟爭情事，俾阻却其
    因信賴登記而善意取得，及避免確定判決效力所及之第三人
    受不測之損害。其所定得聲請發給已起訴證明之當事人，係
    指原告；其訴訟標的宜限於基於『物權關係』者，以免過度影
    響被告及第三人之權益。」，故得聲請裁定許可為訴訟繫屬
    事實之登記者，限於原告起訴之訴訟標的係基於物權關係，
    且其權利或標的物之取得、設定、喪失或變更，依法應登記
    者為限。倘原告起訴主張之訴訟標的法律關係，並非物權關
    係者，自不得為上開聲請。
三、查聲請人於本案訴訟中主張其為基地租賃契約之承租人，依
    土地法第104條第1項前段、第2條後段，及民法第426條之2
    第1項前段、第3項規定，就系爭土地有優先承買權，請求確
    認就系爭土地有優先購買權，並請求相對人塗銷系爭土地之
    所有權移轉登記，及由原所有權人廖蔡玉霞與聲請人訂立買
    賣契約，於聲請人給付買賣價金之同時，將系爭土地移轉登
    記予聲請人（見原審卷第12-16頁）。核其訴訟標的即為土
    地法第104條第1項前段、民法第426條之2第1項之「優先承
    買權」，係指得依相同條件，優先與出租人（亦即出賣人）
    訂立買賣契約，且有相對物權效力之形成權（最高法院107
    年度台上字第2324號判決意旨參照），其性質非屬民事訴訟
    法第254條第5項所稱之物權關係，且優先承買權之取得、設
    定、喪失或變更，非依法應登記，核與民事訴訟法第254條
    第5項規定不符，自不得許可為訴訟繫屬事實之登記。聲請
    人主張本件訴訟標的符合民事訴訟法第254條第5項之要件，
    聲請許可就系爭房地為訴訟繫屬事實之登記云云，為無理由
    ，應予駁回，爰裁定如主文。
中　　華　　民　　國　　110 　年　　9 　　月　　30 　 日
                  民事第十三庭  
                      審判長法  官  邱景芬
                            法  官  邱蓮華
                            法  官  林純如
正本係照原本作成。
如不服本裁定，應於收受送達後10日內向本院提出抗告狀，並應
繳納抗告費新臺幣１千元。
中　　華　　民　　國　　110 　年　　9 　　月　　30　　日
　　　　　　　　　　　　　  書記官  王靜怡